臺灣高等法院民事判決
上　訴　人　乙○○
訴訟代理人　林更穎律師
複　代理人　甲○○
被　上訴人　丙○○
訴訟代理人　丁○○
上列當事人間拆屋還地事件，上訴人對於中華民國96年1月30日
臺灣宜蘭地方法院95年度宜訴字第7號第一審判決提起上訴，本
院於96年8月7日言詞辯論終結，判決如下：
    主      文
上訴駁回。
第二審訴訟費用由上訴人負擔。
    事實及理由
一、被上訴人起訴主張：坐落宜蘭縣員山鄉○○段823地號土地(
    重測前為新城段新城小段126-58地號，下稱系爭土地) 為兩
    造及訴外人胡樹溪等人所分別共有，上訴人無任何正當權源
    ，復未經全體共有人之同意，竟以如附圖 (即宜蘭縣地政事
    務所民國 (下同)95 年2月24日字425號土地複丈成果圖) 斜
    線所示部分地上物 (面積124.97平方公尺，下稱系爭地上物
    ) 無權占有系爭土地，依民法第821條、第767條規定，伊自
    得本於所有權請求上訴人返還系爭土地予被上訴人及其他共
    有人等情，爰依上開規定，求為命上訴人應將如附圖斜線所
    示之系爭地上物拆除，並將上開土地返還予被上訴人及其他
    共有人全體之判決 (原審為被上訴人勝訴之判決，上訴人不
    服，提起上訴)，被上訴人於本院答辯聲明：上訴駁回。
二、上訴人則以：上訴人取得系爭地上物所有權時，為系爭土地
    共有人之一，依最高法院86年台上字第284 號判決意旨所示
    ，本件自得解釋系爭地上物與系爭土地間有「土地及房屋同
    屬一人」之情況。又系爭地上物係訴外人王國棟取得系爭土
    地原全體共有人同意後建造，且系爭地上物雖未經辦理建物
    所有權第一次登記，惟其係上訴人於73年11月20日經由原法
    院強制執行程序，發給不動產權利移轉證書而取得，故依最
    高法院56年台上字第1898號判例意旨，伊對於系爭地上物應
    有全部事實上處分權能。另被上訴人係於79年10月1 日取得
    系爭土地所有權應有部分12分之1(79年10月17日完成登記)
    ，至於其他共有人之應有部分，亦已分別經由訴訟上之和解
    、調解或判決確定，歸由被上訴人1人獨自取得全部 ，刻正
    辦理移轉登記中，則被上訴人嗣後雖取得系爭土地全部所有
    權，惟本件應得視為先有土地與地上建物同屬上訴人所有之
    情事，後僅將土地所有權應有部分讓與被上訴人之情。基此
    ，本件自得適用民法第425條之1之規定，推定在系爭地上物
    得使用期限內，有租賃關係，亦即系爭地上物之所有權人即
    上訴人得於系爭地上物可使用期限內，繼續合法使用系爭地
    上物所坐落之系爭土地等語，資為抗辯，並於本院聲明：(一)
    原判決廢棄。(二)被上訴人在第一審之訴駁回。
三、兩造不爭執之事實：
  (一)系爭土地為兩造及訴外人胡樹溪等人所分別共有，而系爭土
    地上坐落有上訴人於73年間因強制執行程序承受而來之如附
    圖所示斜線部分面積124.97平方公尺之系爭地上物，此有系
    爭土地登記謄本、照片、不動產權利移轉證書等件在卷可稽
    (見原審卷第6至11頁)。
  (二)系爭地上物並無門牌號碼，亦無屋頂，為未完工之建物，並
    未辦理建物所有權第一次登記，目前占用系爭土地如附圖所
    示斜線部分面積為124.97平方公尺，此亦有原法院勘驗筆錄
    、現場照片，及宜蘭縣宜蘭地政事務所測繪之土地複丈成果
    圖在卷可憑 (見原審卷第34至39頁)。
  (三)系爭地上物原係訴外人王國棟起造興建整批社區建物之一部
    分，因訴外人王國棟無法繼續興建而未完工，僅具結構基礎
    ，尚缺部分牆壁，更未裝設門窗。
四、按雖土地與房屋為各別之不動產，各得單獨為交易之標的，
    房屋在性質上不能與土地使用權分離而存在，亦即使用房屋
    必須使用該房屋之地基，基於保護房屋使用權之考量，使房
    屋所有權與土地利用權結成一體，促進房屋所有權之安定性
    ，使基地使用權不因基地物權之嗣後變動而受影響，俾資調
    和土地與房屋之利用關係，以避免危害社會經濟，並維公平
    。故於土地及房屋同屬一人，而將土地及房屋同時或先後分
    開出賣之情形，其間雖無地上權設定，除有特別情事，可解
    釋為當事人之真意，限於賣屋而無基地之使用外，均應推斷
    土地承買人默許房屋承買人繼續使用土地 (最高法院48年台
    上字第1457號判例意旨參照）；而此種房屋所有人與土地所
    有人間之使用土地法律關係之性質，當屬租賃，是以為杜爭
    議並期明確，89年5月5日施行之民法第425 條之1第1項乃參
    照上開見解，固已明文規定。查上訴人原為系爭土地共有人
    之一，其於73年11月20日因強制執行程序而承受取得系爭地
    上物之所有權，即屬土地及房屋同屬於一人，嗣被上訴人因
    判決或和解而取得系爭土地所有權之全部，則上訴人形同將
    系爭地上物坐落之基地所有權轉讓與他人，惟依民法第425
    條之1第1項規定，係推定在房屋使用期限內有租賃關係，故
    如果土地上之房屋已達不堪使用之程度，租賃關係即歸於消
    滅，土地所有人或受讓人得請求返還土地，房屋受讓人或所
    有人嗣後雖將土地上之房屋修繕，亦不能使既已消滅之租賃
    關係回復 (最高法院92年台上字第1052號判決要旨、86年台
    上字第3586號判決要旨參照) 。準此，若土地上之地上物本
    即達不堪使用之程度，縱使將土地或僅將地上物所有權讓與
    他人，或將土地及地上物同時或先後讓與或土地及地上物分
    別讓與相異之人時，自無從依上述規定而受推定有租賃關係
    存在，此為上述法條之當然解釋。經查上訴人於原法院強制
    執行程序中以債權人身分承受系爭地上物當時，標的之2 樓
    僅完成牆壁砌磚等情，有前述不動產權利移轉證書 (原審卷
    第11頁) 在卷可考，而系爭地上物係一紅磚造地上物，坐落
    系爭土地上，並無屋頂，尚未完工，此經原審勘驗屬實，有
    勘驗筆錄、現場相片2幀 (原審卷第34頁至第37頁)附卷足憑
    ，則系爭地上物長期以來為一未完工之建物，僅具結構基礎
    ，1樓、2樓尚缺部分牆壁、2樓無頂牆 ，更未裝設門窗等，
    不僅無法遮風避雨，在未將上開地上物續建之情形下，更無
    法提供一般人作為包括遮風避雨或有防盜功能之房屋使用，
    應可確認。是上述地上物本即不堪為一般使用，更遑論居住
    使用，是依上述說明，系爭地上物與所坐落之土地間，無民
    法第425條之1之適用餘地。從而上訴人以此抗辯有合法權源
    占有系爭土地等語，亦無可採。
五、綜上所述，被上訴人依民法第767條、第821條之規定，請求
    上訴人拆除如附圖斜線所示面積124.97平方公尺之系爭地上
    物，並將上開土地返還被上訴人及其他共有人全體，為有理
    由，自應准許，原審為被上訴人勝訴之判決，依法核無不合
    ，上訴意旨指摘原判決不當，求予廢棄改判，為無理由，應
    予駁回。
六、本件事證已臻明確，兩造其餘主張攻擊防禦方法及其他未經
    援用之證據，經審酌尚無礙於本院前述之認定，無一一論究
    之必要。
七、據上論結，本件上訴為無理由，依民事訴訟法第449條第1項
    、第78條，判決如主文。
中　　華　　民　　國　　96　　年　　8 　　月　　21　　日
                    民事第13庭
                        審判長法　官  黃嘉烈
  　　　　　　　　　　　　　　法　官  高鳳仙
  　　　　　　　　　　　　　　法　官  許文章
正本係照原本作成。
不得上訴。
中　　華　　民　　國　　96　　年　　8 　　月　　22　　日
　　　　　　　　　　　　　　　書記官  陳明俐
